【裁判字號】    98,保險,47
【裁判日期】    981028
【裁判案由】    保險給付
【裁判全文】
臺灣臺中地方法院民事判決              98年度保險字第47號
原      告  甲○○
被      告  國泰人壽保險股份有限公司
法定代理人  乙○○
訴訟代理人  吳光陸律師
複代理人    廖瑞鍠律師
被      告  丙○○
上列當事人間請求給付保險金等事件，經於民國98年10月5日言
詞辯論終結，本院判決如下：
    主    文
原告之訴駁回。
訴訟費用由原告負擔。
    事實及理由
一、原告起訴原聲明：被告應給付原告新臺幣（下同）1,012,00
    0元，及自起訴狀繕本送達翌日起至清償日止，按週年利率
    百分之10計算之利息。嗣減縮請求被告應給付950,000元，
    及自民國98年6月11日起至清償日止，按週年利率百分之10
    計算之利息。另於書狀中陳稱被告應負「連帶」責任及陳述
    如下：
    （一）原告（原名黃如玉）之配偶范國倉（96年12月15日死
          亡）生前因被告國泰人壽保險股份有限公司（下稱國
          泰人壽）之業務員即被告丙○○向伊招攬保險，乃於
          96年8月底以自己為被保險人而簽立保險金額為100萬
          元之人壽保險要保書，因被告丙○○告以須檢附體檢
          報告，而原告配偶范國倉工作繁忙排不出時間，被告
          丙○○乃另告稱不然降低保險金額改以免體檢件辦理
          ，故於同年9月6日另行重新簽立第二份要保書（保險
          金額為95萬元），該第二份要保書並未要求檢附體檢
          報告。
    （二）原告曾於96年9月15日向被告丙○○提及原告配偶范
          國倉臉色泛黃，不知身體健康狀況如何，被告則表示
          只要在填寫要保書前，沒有既往症即可。被告丙○○
          並將要保書等資料交付被告公司。詎於同年月15日，
          被告丙○○竟以原告配偶范國倉拒絕回應身體狀況之
          問題為由，逕自撤回該保險契約受理之申請，顯然違
          反保險原則。
    （三）原告配偶范國倉於投保前不久之健康檢查，顯示健康
          狀況無虞，且並無任何異狀或感到不適，其於簽訂要
          保書後，始因身體不適而於96年10月17 日就醫後發
          現為胰臟部位惡性腫瘤，嗣於96年12月15 日死亡。
          原告向被告丙○○要求辦理保險理賠，遭其以保單並
          未生效為由而拒絕。然原告及配偶范國倉生前皆未有
          終止契約之意思表示，何以在96年9月15日竟有保戶
          契約終止之申請資料？被告丙○○並無決定核保與否
          之權限，其逕向被告國泰人壽要求退保，嚴重失職，
          被告應共同連帶負擔賠償之責。
    （四）被告國泰人壽辯稱系爭保險契約並未達成意思表示一
          致云云，惟原告於被告國泰人壽提出降低保費之新要
          約承保意思時，即同意其附隨條件，故保險契約業因
          兩造間意思表示一致而生效。被告國泰人壽自不能以
          其內部人員未交回要保書致未受理承保案件而保險契
          約不成立之不利條件歸責於原告。原告於投保之前，
          即已簽訂扣款繳費同意書，則保費等同已經繳入被告
          國泰人壽，亦不得以尚未收取保險費為由而免責。又
          保險法第51條規定乃針對投保前已存在且為被保險人
          知悉之危險，保險公司始能免責，也只有投保前發生
          之危險才能做為核保與否之評估依據。況依民法第
          148條規定，被告明顯違反權利行使之原則及誠實信
          用規範。人壽保險契約並無等待期（免責的除斥期）
          被告國泰人壽如不能證明原告配偶范國倉有不能承保
          之嚴重事實，則應對其使用人之故意行為負連帶責任
          而應依約理賠。
    （五）原告配偶范國倉死亡後，原告向被告國泰人壽員工蘇
          芳玉查詢始知保單並未成立，被告丙○○始表示其將
          要保書交由其他有投資型保險招攬證照之同仁發單，
          因怕死亡日期距投保日期太近會影響該同仁績效，故
          逕自退件，原告才知被告丙○○並無招攬該投資型保
          險保單之資格，違反保險業管理辦法及業務人員管理
          規則。故被告國泰人壽任由無照之人招攬保險契約，
          顯有嚴重過失及管理上疏漏，自應賠償原告所受之侵
          權利益損害。
二、被告答辯聲明：原告之訴及假執行之聲請均駁回，如受不利
    判決，願供擔保，請准宣告免為假執行。另分別陳述：
    （一）被告國泰人壽部分：
          (1)、保險法施行細則第4條第3項雖規定：「人壽保險
              人於同意承保前，得預收相當於第一期保險費之
              金額。保險人應負之保險責任，以保險人同意承
              保時，溯自預收相當於第一期保險費金額時開始
              。」然，該條規定係以人壽保險人有預收相當於
              第一期保險費金額者，附有保險人「同意承保」
              之停止條件，使其發生溯及的成立效力。原告之
              配偶范國倉雖曾提出要保書，擬投保「創世紀丁
              型保險契約」，惟被告國泰人壽並未向其收取第
              一期之保險費，況其於96年9月5日提出要約時，
              被告國泰人壽已要求須經身體檢查，並提出體檢
              證明供審核及決定是否承保，惟遭范國倉以工作
              繁忙排不出時間為由拒絕。嗣後范國倉始改以降
              低保險金額方式以免除體檢。可知范國倉生前已
              明知被告國泰人壽曾要求補作體檢，惟其始終未
              前往體檢及提出體檢證明，供被告國泰人壽審核
              ，自非被告國泰人壽故意遲延保單審核。
          (2)、范國倉於96年9月5日填具要保書，同年10月17日
              即被診斷罹患胰臟惡性種瘤並於同年12月15日死
              亡，顯見其填寫要保書時，即知身體健康狀況不
              佳，企圖惡意投保。故原告依未經核保之保險契
              約請求給付95萬元保險金，自非有據。原告於96
              年12月20日向被告請求理賠時，其申請書所記載
              之保單號碼亦僅記載81年7月22日、82年11月6日
              所投保之其他二件保險契約，並未包含范國倉本
              件要保之保單，足見原告亦明知范國倉96年9月5
              日所為之要保書未經被告核保，保險契約並未成
              立，否則理應一併申請理賠始為合理。
          (3)、原告雖另稱范國倉同意降低保額以免除體檢，然
              已變更原有要約內容而重為要約，被告國泰人壽
              乃於96年9月20日要求「重補要保書」，惟並未
              接獲范國倉降低保額之新要保書，自無從核可，
              故要求降低保額之契約亦未成立。
          (4)、保險業務員，乃係指受保險公司之囑託而為保險
              人招攬保險契約以獲取佣金之人，故其主要職務
              為保險契約之招攬，並無締結保險契約之代理權
              ，亦非保險人之代理人，但其有權篩選保戶。而
              保險契約之訂定，須要保人與保險人雙方意思表
              示一致，契約始能成立。被告丙○○發現范國倉
              身體有異，乃不敢將其降低保額之新要保書送交
              被告國泰人壽，應無過失。
    （二）被告丙○○部分：被告丙○○與范國倉相識多年，因
          而向其招攬保險契約。第一次之要保書，保險金額為
          100萬元，因超過95萬元之免體檢金額，因此被告國
          泰人壽要求范國倉必須體檢，惟范國倉不願配合體檢
          ，因體檢證明單有回覆期間之限制，被告國泰人壽不
          斷詢問范國倉是否投保？因范國倉拒不體檢，被告蔡
          阿珠始向被告國泰人壽回覆其不欲投保，該要保書乃
          未通過審核。被告丙○○再告知若不體檢，則須降低
          保額並重新送件及填寫要保書，經范國倉同意後乃簽
          定保險金額95萬元之新要保書。惟被告丙○○見范國
          倉臉色日益泛黃、體重驟減，查覺其身體狀況有異，
          因其拒不體檢亦不告知身體狀況，雖同意改以降低保
          額方式免除體檢，然因拒不告知身體狀況及正確體重
          ，致被告丙○○無法正確填寫契約與身調資料，並於
          身體健康調查報告書上簽名負責，被告丙○○為保險
          公司核保與否之第一道把關者，有權篩選保戶，乃未
          向范國倉收取保險費，並告知范國倉無法為其送件，
          而向被告國泰人壽註銷受理，故本件保險契約並未成
          立。
三、法院得心證之理由：
  一、程序方面：按訴狀送達後，原告不得將原訴變更或追加他
      訴。但擴張或減縮應受判決事項之聲明者，不在此限。民
      事訴訟法第255條第1項第3款定有明文。查原告起訴聲明
      原請求判命被告給付1,012,000元及利息，嗣於起訴狀送
      達被告後減縮請求金額為950,000元及利息，依上揭規定
      ，所為聲明之減縮，應予准許，合先敘明。
  二、實體方面：
      （一）經查，原告（原名黃如玉）之配偶范國倉（96年12
            月15日死亡）前於96年8、9月間，應被告國泰人壽
            之業務員即被告丙○○之招攬，而以自己為要保人
            及被保險人而簽立保險金額為100萬元之「國泰人
            壽創世紀變額萬能壽險（丁型）」之要保書（要保
            書所載日期為96年9月5日，保險費之繳付方式則約
            定以授權轉帳方式為之），因被告丙○○並無該項
            保險險種之業務員資格，被告丙○○遂以訴外人蘇
            俊明為本件保險之業務員而向被告國泰人壽送件。
            因所投保之保額已逾免體檢之規定，被告國泰人壽
            乃發出體檢證明單，要求被保險人范國倉於96年9
            月21日前完成體檢。因原告之配偶范國倉未能依期
            體檢，被告丙○○與之商談後，原告之配偶范國倉
            乃改以降低投保保額之方式以免除體檢之要求，並
            另重新簽立保險金額為95萬元之「國泰人壽創世紀
            變額萬能壽險（丁型）」之要保書，交付被告蔡阿
            珠重新送件。惟被告丙○○並未立即將原告之配偶
            范國倉所重新簽立保險金額95萬元之「國泰人壽創
            世紀變額萬能壽險（丁型）」要保書，送交被告國
            泰人壽進行核保與否之審核。其後原告之配偶范國
            倉於96年10月2日15時08分即因黃疸、腹脹等身體
            不適症狀而至臺中榮民總醫院急診，診斷結果為「
            疑似胰臟惡性腫瘤、黃疸」，旋於96年10月4日13
            時10分離院，繼於96年10月8日改至中國醫藥大學
            附設醫院夜間門診，門診病史即載明其罹患胰臟頭
            部惡性腫瘤，其徵候為體重減輕。其後又於96年10
            月11日12時13分至中國醫藥大學附設醫院急診，隨
            即住院治療，並於96年10月17日自行要求出院，並
            陸續於96年10月24日、11月7日、11月14日、11 月
            21日門診，又於11月28日急診，醫院要求其住院，
            但因尚須等待病床，原告之配偶范國倉要求自動出
            院返家，再於96年11月30日門診，繼於96年12 月4
            日住院並延至96年12月15日在院死亡。其間被告蔡
            阿珠於96年10月14日以公司內部簡覆表向被告國泰
            人壽表示「保戶范國倉Ｚ000000000放棄投保」等情
            ，有96年9月5日要保書、體檢證明單、簡覆表、病
            歷資料及死亡證明書等在卷可稽，核屬實在。
      （二）爰就本件爭點分述如下：
            (1)、原告之配偶范國倉與被告國泰人壽間，就原告
                之配偶范國倉所重新簽立保險金額95萬元之「
                國泰人壽創世紀變額萬能壽險（丁型）」要保
                書，是否成立保險契約？
                、按保險契約，由保險人於同意要保人聲請
                    後簽訂。保險契約應以保險單或暫保單為
                    之。非謂一經書立要保書及轉帳授權書供
                    為保險費之交付，保險契約即為生效，仍
                    應由保險人同意要保人聲請（承諾承保）
                    ，經當事人就要保及承保之意思互相表示
                    一致，方告成立。保險費祇係保險人之保
                    險責任，溯及自要保人要保並繳付保險費
                    之時點開始發生效力而已，此觀保險法第
                    43條、44條第1項及同法施行細則第4條規
                    定自明。
                、保險業務員之招攬行為僅屬「要約引誘」
                    ，要保人出具要保書向保險人投保之行為
                    ，乃屬「要約」，必俟保險人為核保之承
                    諾承保後，保險契約始得謂為成立。本件
                    原告之配偶范國倉生前應被告國泰人壽之
                    業務員即被告丙○○之招攬，而以自己為
                    要保人及被保險人所簽立保險金額為100
                    萬元之「國泰人壽創世紀變額萬能壽險（
                    丁型）」之要保書（要保書所載日期為96
                    年9月5日，保險費之繳付方式則約定以授
                    權轉帳方式為之），既因原告之配偶范國
                    倉未能依期體檢，而未獲得被告國泰人壽
                    承保，保險契約自未成立。原告之配偶范
                    國倉嗣雖改以降低投保保額之方式以行免
                    除體檢之要求，且於96年9月間某日所重
                    新簽立保險金額95萬元之「國泰人壽創世
                    紀變額萬能壽險（丁型）」要保書，然此
                    份保險金額95萬元之新要保書之性質，仍
                    屬要約。
                、被告丙○○於本院審理中陳稱因見原告之
                    配偶范國倉皮膚泛黃，身體暴瘦，乃未將
                    其所重新簽立保險金額95萬元之「國泰人
                    壽創世紀變額萬能壽險（丁型）」要保書
                    送交被告國泰人壽進行核保審查等語，核
                    與卷附簡覆表所示未經承保內容相符，另
                    原告之配偶范國倉於要保書上聲明其體重
                    為70公斤，而依中國醫藥大學附設醫院入
                    院病歷記錄所示，原告之配偶范國倉之體
                    重為58公斤，短短一個月左右即驟降12公
                    斤之情形相符，應可採信。
                、本件復無其他證據可資認定原告之配偶范
                    國倉於96年9月間某日所重新簽立保險金
                    額95萬元之「國泰人壽創世紀變額萬能壽
                    險（丁型）」要保書，已由被告丙○○送
                    交被告國泰人壽並為承保之承諾，自無從
                    判認原告之配偶范國倉與被告國泰人壽間
                    ，就原告之配偶范國倉所重新簽立保險金
                    額95萬元之「國泰人壽創世紀變額萬能壽
                    險（丁型）」要保書，業已成立保險契約
                    。從而，原告本於保險契約指定受益人之
                    法律關係，訴請被告給付身故保險金95萬
                    元及自起訴狀繕本送達翌日起至清償日止
                    ，按週年利率百分之10計算之利息，自非
                    有據。
            (2)、被告丙○○未將原告之配偶范國倉所重新簽立
                保險金額95萬元之「國泰人壽創世紀變額萬能
                壽險（丁型）」要保書送交被告國泰人壽，被
                告丙○○及被告國泰人壽應否對原告負連帶賠
                償責任？
                、按受僱人因執行職務，不法侵害他人之權
                    利者，由僱用人與行為人連帶負損害賠償
                    責任，民法第188條第1項固有明文，惟被
                    害人據此請求賠償時，應以受僱人主觀上
                    有責任能力、責任條件（故意、過失），
                    客觀上有加害行為及損害他人之權利外，
                    且被害人所受損害與行為人之行為間，存
                    在有相當因果關係為前提。又所謂相當因
                    果關係，係以行為人之行為所造成之客觀
                    存在事實，依經驗法則，可認通常均可能
                    發生同樣損害之結果而言；如有此同一條
                    件存在，通常不必皆發生此損害之結果，
                    則該條件與結果並不相當，即無相當因果
                    關係。
                、保險業務員之招攬行為僅屬「要約引誘」
                    ，要保人出具要保書向保險人投保之行為
                    ，乃屬「要約」，必俟保險人為核保之承
                    諾承保後，保險契約始得謂為成立一節，
                    已如前述。而保險人是否承諾承保，本屬
                    私法自治，本非要保人所得強制。再者，
                    保險契約為最大善意及誠信射倖性契約，
                    保險契約之當事人皆應本諸善意與誠信之
                    原則締結保險契約，始能免流於純粹賭博
                    性，並避免肇致道德危險。此參諸保險法
                    第64條所規定，要保人對於保險人之書面
                    詢問，應據實說明。如要保人故意隱匿，
                    或因過失遺漏，或不實之說明，足以變更
                    或減少保險人對於危險之估計者，保險人
                    得解除契約；其危險發生後亦同之內容自
                    明。
                、本件原告之配偶范國倉既有於短期內體重
                    自70公斤驟降為58公斤之情事，且參諸卷
                    附病歷資料所示，原告之配偶范國倉於96
                    年10月2日15時08分即因黃疸、腹脹等身
                    體不適症狀而至臺中榮民總醫院急診，並
                    經診斷為「疑似胰臟惡性腫瘤、黃疸」，
                    其繼於96年10月8日改至中國醫藥大學附
                    設醫院就診，並主述自半個月前起，身體
                    即有黃疸之異狀；又原告於本院98年6月2
                    9日言詞辯論期日中自承：「我先生當初
                    是因為臉色比較黃，所以有人告訴我們可
                    能有肝病，所以就去附近診所檢查...」
                    等語，另自承曾於96年9月15日向被告蔡
                    阿珠提及范國倉臉色泛黃，不知身體健康
                    狀況如何。客觀上足認，原告之配偶范國
                    倉於96年9月間重新簽立系爭保險金額95
                    萬元之「國泰人壽創世紀變額萬能壽險（
                    丁型）」要保書交付被告丙○○時，其身
                    體外觀應已有體重減輕及黃疸之異狀發生
                    。此項事實既為從事系爭保險之招攬業務
                    員被告丙○○所察知，則被告丙○○如將
                    系爭保險金額95萬元之「國泰人壽創世紀
                    變額萬能壽險（丁型）」要保書送交被告
                    國泰人壽進行核保與否之審核時，自會出
                    具報告書告知被告國泰人壽上開被保險人
                    范國倉之身體異狀，並足以影響被告國泰
                    人壽對危險之評估及承保與否之決定。則
                    被告國泰人壽顯不可能逕依一般之免體檢
                    件而予以同意承保，應會要求體檢以為承
                    保與否之評估；再參諸原告之配偶范國倉
                    於96年9月底、10月初即行開始就診之情
                    事，則縱使被告丙○○有將系爭保險金額
                    95萬元之「國泰人壽創世紀變額萬能壽險
                    （丁型）」要保書送交被告國泰人壽進行
                    核保與否之審核，原告之配偶范國倉與被
                    告國泰人壽間就系爭保險金額95萬元之「
                    國泰人壽創世紀變額萬能壽險（丁型）」
                    新要保書，仍無從成立保險契約。
                、本件被告丙○○因見原告配偶范國倉身體
                    狀況有異，又因先前並未配合體檢，則被
                    告丙○○因恐范國倉係「帶病投保」，則
                    日後招攬之業務員將會受到公司處分，乃
                    基於應篩選保戶之想法，而未將系爭保險
                    金額95萬元之「國泰人壽創世紀變額萬能
                    壽險（丁型）」要保書送交被告國泰人壽
                    進行核保與否之審核，是被告丙○○主觀
                    上應無故意或過失加害原告或其配偶范國
                    倉之意思，客觀上其未將系爭保險金額95
                    萬元之「國泰人壽創世紀變額萬能壽險（
                    丁型）」要保書送交被告國泰人壽進行核
                    保與否之審核，亦與原告或其配偶范國倉
                    所稱之受損間，並不存在有相當因果關係
                    ，另與被告丙○○有無招攬系爭保險保單
                    之資格一節無涉。從而，原告主張被告蔡
                    阿珠及被告國泰人壽應負連帶損害賠償責
                    任，亦非有理。
  三、綜上所述，原告本於保險契約及侵權行為之法律關係，訴
      請被告給付950,000元，及自98年6月11日起至清償日止，
      按週年利率百分之10計算之利息，為無理由，應予駁回。
  四、本件事證已臻明確，兩造其餘攻擊防禦方法及舉證，核與
      判決結果無影響，爰不逐一論述，併予敘明。
肆、據上論結，原告之訴為無理由，依民事訴訟法第78條，判決
    如主文。
中    華    民    國    98    年    10    月    28    日
                  民事第四庭    法  官  林宗成
上正本係照原本作成。
如對本判決上訴，須於判決送達後20日內向本院提出上訴狀。
中    華    民    國    98    年    10    月    28    日
                                書記官

司法院資訊處製作；財團法人民間司法改革基金會備份。
